臺灣高等法院臺南分院刑事判決
110年度上訴字第731號
上  訴  人  臺灣臺南地方檢察署檢察官
上  訴  人  
即  被  告  韋博裕


上列上訴人等因被告違反毒品危害防制條例案件，不服臺灣臺南
地方法院109年度訴字第1311號中華民國110年3月5日第一審判決
（起訴案號：臺灣臺南地方檢察署109年度毒偵字第1947號），
提起上訴，本院判決如下：
    主  文
上訴駁回。
    理  由
一、公訴意旨略以：被告甲○○前於民國108年間因施用毒品案件
    ，經臺灣臺南地方檢察署檢察官以108年度毒偵字第943號為
    附戒癮治療之緩起訴處分確定。詎其猶不知戒除毒癮，復基
    於施用第一級毒品海洛因之犯意，於109年7月1日10時50分
    採尿回溯96小時內某時，在其位於臺南市○區○○里00鄰○○路0
    段000巷0號4樓之5住處內，以針筒注射之方式，施用海洛因
    1次。嗣因警偵辦竊盜案，於同年7月1日8時45分許，持臺灣
    臺南地方法院法官核發之搜索票，在上址執行搜索後，復經
    其同意採尿送驗，結果呈嗎啡陽性反應，始悉上請。因認被
    告涉犯毒品危害防制條例第10條第1項之罪。
二、按起訴之程序違背規定者，法院應諭知不受理之判決；又對
    於原審諭知不受理之判決上訴時，第二審法院認其為無理由
    而駁回上訴，得不經言詞辯論為之，刑事訴訟法第303條第1
    款、第372條分別定有明文。
三、又按：
㈠、109年7月15日修正生效之毒品危害防制條例第20條第3項、第
    23條第2項，各規定：「依前項規定為觀察、勒戒或強制戒
    治執行完畢釋放後，3年後再犯第10條之罪者，適用前2項之
    規定」、「觀察、勒戒或強制戒治執行完畢釋放後，3年內
    再犯第10條之罪者，檢察官或少年法院（地方法院少年法庭
    ）應依法追訴或裁定交付審理」，此次修正乃考量施用毒品
    者具「病患性犯人」之特質，放寬觀察、勒戒或強制戒治制
    度之適用時機（立法理由參照），將追訴條件由觀察、勒戒
    或強制戒治執行完畢釋放後5年內改為3年內；且該「3年後
    再犯」，只要本次再犯（不論修正施行前、後）距最近一次
    觀察、勒戒或強制戒治執行完畢釋放，已逾3年者，即該當
    而應再令觀察、勒戒，不因其間是否另犯第10條之罪經起訴
    、判刑或執行而受影響，俾落實此次寬厚刑事政策之變革（
    最高法院109年度台上大字第3826號裁定參照）。準此，倘
    被告被訴施用毒品犯行，距最近一次觀察、勒戒或強制戒治
    執行完畢釋放出所，3年後再犯，訴追條件即有欠缺。
㈡、97年4月30日修正公布之毒品危害防制條例第24條第1項，已
    改採「觀察、勒戒或強制戒治」與「附命緩起訴」處分並行
    之雙軌模式，「附命緩起訴」處分並擴及毒品危害防制條例
    第23條第2項之情形，可見立法者有意在「附命緩起訴」處
    分程序，對施用第一、二級毒品者，採更寬容之態度。上述
    二程序之執行方式有別，其間仍有差異。前者依毒品危害防
    制條例第20條第1項、第2項規定，視其執行成效，由觀察、
    勒戒，進而強制戒治，循序為之。後者依（修正前）毒品危
    害防制條例第24條第1項規定，檢察官得為「附命緩起訴」
    處分。而依「戒癮治療完成認定標準」第3條、第7條、第11
    條規定，「戒癮治療」包括「藥物治療、心理治療、社會復
    健治療」、「戒癮治療之期程以連續1年為限」、檢察官為
    「附命緩起訴」處分，得指定被告應遵行事項。被告同意參
    加「附命緩起訴」處分，即應完成「戒癮治療」、檢察官指
    定之應遵行事項至緩起訴期間屆滿止。前者與後者對照以觀
    ，「附命緩起訴」處分雖得佐以採尿、對相關規定遵守等約
    制方式，使被告確實完成「戒癮治療」，但被告在「戒癮治
    療」完成前，難認得與觀察、勒戒「已執行完畢」之情形等
    同視之。故被告因「戒癮治療」未完成，其「附命緩起訴」
    處分被撤銷，自與觀察、勒戒執行完畢之情形有別，不能等
    同曾受觀察、勒戒之處遇(最高法院110年度台非字第98號判
    決意旨參照）。準此，倘被告被訴施用毒品犯行，距最近一
    次事實上已接受等同「觀察、勒戒或強制戒治」執行完畢釋
    放之處遇後，3年後再犯，訴追條件即有欠缺。
四、另按刑事訴訟之上訴制度，其允許受不利益判決之被告得為
    上訴，乃在許其為自己之利益，請求上級法院救濟而設，故
    被告不得為自己之不利益而提起上訴（最高法院71年台上字
    第5938號判例意旨參照）。又按依判決之種類，其對被告最
    不利至有利之次序為：科刑、免刑、管轄錯誤、不受理、免
    訴、無罪之判決，若僅就原判決聲明不服，並非求為更有利
    種類之判決，即無上訴利益之可言（最高法院92年度台上字
    第6147號判決意旨參照）。經查，原審對被告為公訴不受理
    判決之諭知，該判決雖未論罪科刑，但此不受理判決非與被
    告絕無利害關係，且觀諸被告上訴意旨，除認其未涉犯另案
    竊盜犯行，及後述其經附命戒癮治療之緩起訴處分，並非未
    遵期報到，核與本件其被訴施用第一級毒品海洛因無關外，
    其顯係主張本件警方未經其同意違法採尿，而係求更為有利
    之無罪判決諭知，顯係為自己利益提起上訴，其上訴自屬合
    法。
五、經查：本件被告前因施用毒品案件，經法院裁定送觀察、勒
    戒後，認有繼續施用毒品之傾向，再送強制戒治，於89年1
    月3日執行完畢釋放，並經臺灣臺南地方檢察署檢察官以89
    年度戒毒偵字第75號為不起訴處分，其後被告雖再犯施用毒
    品罪，惟均未接受觀察、勒戒或強制戒治之執行，且其雖曾
    經臺灣臺南地方檢察署檢察官以108年度毒偵字第943號為附
    命戒癮治療之緩起訴處分，然因未遵期報到，又經同署檢察
    官以108年度撤緩字第762號撤銷該緩起訴，而未完成戒癮治
    療等情，有臺灣高等法院被告前案紀錄表、上開不起訴處分
    書及緩起訴處分書、撤銷緩起訴處分書（見本院卷第33-56
    頁；原審卷第147-153頁）在卷可參。公訴意旨認被告施用
    第一級毒品之時間為「109年7月1日10時50分採尿回溯96小時
    內之某時許」，是被告本案之犯罪時間，距離其前次強制戒
    治執行完畢之時間已逾3年，又其前之附命緩起訴並未完成
    戒癮治療，而經檢察官撤銷其緩起訴處分，因不等同曾受觀
    察、勒戒或強制戒治執行完畢之處遇，自應回復原緩起訴處
    分不存在之狀態，縱被告在此期間曾另犯施用毒品案件經起
    訴、判刑或執行，然揆諸前開最高法院裁定及判決意旨，應
    由檢察官依現行法規定為相關處分，不得逕行起訴。再者，
    本案經檢察官偵查後，於109年10月22日繫屬原審法院，有
    臺灣臺南地方檢察署函文上之原審法院收狀戳可佐（見原審
    卷第7頁)，是依前開修正後毒品危害防制條例條文及說明，
    應由檢察官依現行法規定為相關處分，不得逕行起訴，則檢
    察官逕向原審法院提起公訴，致起訴程序違背規定，且該程
    序違背規定之瑕疵，無從於審判中補正，應依刑事訴訟法第
    303條第1款規定，判決公訴不受理。是原審以相同認定，不
    經言詞辯論，逕行諭知不受理判決，自無違誤。
六、上訴駁回之理由：
㈠、檢察官上訴意旨，以本件被告前經為附命戒癮治療緩起訴處
    分確定，嗣雖經撤銷上開附命戒癮治療緩起訴處分確定，且
    並未完成該緩起訴處分所附之戒癮治療，然是否可認被告未
    完成事實上已接受等同「觀察、勒戒或強制戒治」之處遇，
    仍有爭議，爰據此提起上訴，請將原判決撤銷，更為適當合
    法之判決等語。惟檢察官上訴意旨所指摘之上情，業經本院
    指駁詳如前述，其上訴為無理由，應予駁回，且不經言詞辯
    論為之。
㈡、被告上訴意旨，雖以本件警方未經其同意違法採尿為由提起
    上訴。惟法院受理案件，其審查順序，係先程序、後實體，
    倘從程序方面審查結果，認不符程序要件，即當逕為程序判
    決，無從為實體判決之餘地。本件檢察官既有前述違背起訴
    程序規定之情形而逕予起訴，原審據此為不受理判決，即無
    不合，詳如上述，本院自無從就警方採尿程序之合法性予以
    審酌。從而，被告上訴意旨，指摘原判決不當，為無理由，
    應併予駁回，並不經言詞辯論為之。
據上論斷，應依刑事訴訟法第368條、第372條，判決如主文。
本案經檢察官吳維仁提起公訴，檢察官鄭耿苓提起上訴。　　
中　　華　　民　　國　　110 　年　　6 　　月　　21　　日
                  刑事第四庭    審判長法  官　郭玫利
                                      法  官　曾子珍　
                                      法　官　陳金虎
以上正本證明與原本無異。
如不服本判決應於收受送達後20日內向本院提出上訴書狀，其未
敘述上訴理由者，並得於提起上訴後20日內向本院補提理由書（
均須按他造當事人之人數附繕本）「切勿逕送上級法院」。
　　　　　                            書記官　蘇文儀  
中　　華　　民　　國　　110 　年　　6 　　月　　21　　日